臺北高等行政法院判決
　　　　　　　　　　　　　　　　　　 93年度訴字第3054號
　　　　　　　　　　　　　　　.
原　　　告　御欽工業有限公司
代　表　人　甲○○
訴訟代理人　林見軍律師
被　　　告　經濟部智慧財產局
代　表　人　蔡練生（局長）
訴訟代理人　丙○○
參　加　人　乙○○
上列當事人間因新型異議事件，原告不服經濟部中華民國93年7
月28日經訴字第09306223030號訴願決定，提起行政訴訟。經本
院命參加人獨立參加訴訟，本院判決如下：
    主    文
原告之訴駁回。
訴訟費用由原告負擔。
    事    實
一、事實概要：
    原告於民國87年11月16日以「嵌式燈座之固定片改良結構」
    （下稱系爭案）向被告前身即中央標準局（88年1月26日改
    制為經濟部智慧財產局）申請新型專利，經其編為第000000
    00號審查，准予專利。公告期間，參加人提出異議，經被告
    審查為「異議成立，應不予專利」之處分，原告不服，向經
    濟部提起訴願，經遭駁回，遂向本院提起行政訴訟，經本院
    於92年6月26日以91年度訴字第1523號判決將訴願決定及原
    處分均予撤銷。被告依判決意旨重為審查後，以93年1月30
    日（93）智專三（一）02016字第09320079500號專利異議審
    定書為「異議成立，應不予專利」之處分，原告仍不服，向
    經濟部提起訴願，經遭駁回，遂向本院提起行政訴訟。
二、兩造聲明：
　(一)原告聲明：
    訴願決定與原處分均撤銷。
　(二)被告聲明：
　　1.駁回原告之訴。
    2.訴訟費用由原告負擔。
  (三)參加人聲明：
   　（參加人未於言詞辯論期日到場，亦未提出書狀作何聲明
   或陳述。）
 三、兩造之爭點：系爭案是否有違當時專利法第98條第2項之規
     定，而不符新型專利要件？
 　(一)原告主張之理由：
  　1.按行政訴訟法第226條及司法院釋字第368號解釋可知，被
      告於90年8月27日以（93）智專三（一）02016字第
      09089001424號之行政處分既遭本院以91年度訴字第1523
      號判決撤銷，而命重為適當之處分，則被告自應遵循前揭
      判決之意旨予以重行處分。否則，被告於法有違。
    2.次按前揭判決意旨，其乃確認被告係在實質審究系爭案與
      86年11月1日公告第319354號「嵌燈固定片之結構改良」
      新型專利（下稱引證案）後，認系爭案相較於引證案之技
      術內容確有效益之增進，方核准系爭案之專利公告。故依
      禁反言原則，若無新事證產生，自不得對同一事物有相反
      之認定。前揭判決更指出：「系爭案說明書所引習知技術
      之附圖第一圖B，並未見於引證案專利說明書之附圖，被
      告既主張於系爭案審查時關於所引之習知技術係原告以個
      人觀點載述於專利說明書之資料為據，則系爭案專利說明
      書關於習知技術所引之附圖第一圖B與參加人所引引證案
      之附圖既有不同，二者之差異是否影響被告先後不同見解
      之出現？」等語。是以，當見被告所為重行處分之基礎，
      乃全建立在系爭案說明書所引習知技術之附圖第一圖B，
      是否確實未見於引證案專利說明書之附圖，而導致不同之
      見解？何況，系爭案專利說明書關於習知技術所引之附圖
      第一圖B乃初為原告於申請專利時所自身提出，非為參加
      人於異議程序中所提出。再者，系爭案之重點乃在被告就
      參加人所舉之異議證據資料，早於再審查階段即為被告進
      行實質審查，此間異議階段並未有新事實、新證據出現，
      被告自應受前揭判決所揭意旨之拘束，不可就相同之情事
      再次另為不同之處分。
  　3.又我國專利法係採實質審查主義，故當初引證案是否存有
      如系爭案創作說明之缺失，當早為被告實質審定確認無誤
      。何況，系爭案所欲改進之缺失與增進之功效者，並非僅
      在遭被告指為臆測之詞之一端，而尚及於其他部分。是被
      告以一蓋全，率指引證案之缺失全出於原告臆測之詞，究
      屬率斷。
  　4.再者，雖按最高行政法院87年度判字第17號判決意旨可
      知，異議程序雖係專利法既有制度，屬公眾審查之一種，
      以補專利專責機關審查之不足。惟既曰「補審查之不足」
      ，則異議程序所舉異議資料應限定於之前引證之外，既然
      引證案已於在審查階段作實質審查，被告就不能以相同的
      證據再來認定系爭案不具專利性。惟今參加人所舉異議資
      料早在系爭案之專利審查階段即出現，已不符判決意旨，
      原處分不當。再者，被告於在審查階段已經將全部的功效
      作考量，並無漏未審查或新理由存在。此外，於再審查申
      請時，原告有附圖示與照片，參加人對於圖示與照片都沒
      有爭執為其所有。
  　5.末者，再就實體結構之功效層面以觀，被告異議審定理由，
      實有未臻允當：
   　(1)按最高行政行政法院83年度判字第214號判決要旨：「新
       型專利係指物品之形狀、構造或裝置具有創作性及實用
       性，其所應用之手段縱令在原理上並非前所未有之創新
       ，而係習用技術，倘若遺其空間形態係屬創新，並能產
       生新作用或增進該物品功效時，即符合新型專利之要件
       」。是以，並非新型專利之構成要素一有習用技術之應
       用，即認不符新型專利要件，而應視其空間形態是否係
       屬創新，是否能產生新作用或增進該物品功效為斷。而
       「增進功效」乃指增進新型整體物品之功效而言，非謂
       增進習用技術本身之功效，此有最高行政法院76年度判
       字第2148號判決可稽。
     (2)雖系爭案主要運用技術皆已由引證案揭示，惟系爭案有
       使翼片擋部呈對稱型式，且在頂撐部之形狀亦容有變化
       ，亦為被告所肯認；且訴願決定機關更明白指出此二案
       絕有不同之處即「系爭案將引證案之從動邊改變為與另
       一邊之相同設計，以使主體兩端均具備導滑與卡掣緣」
       。是系爭案有關形狀或構造、裝置之空間型態已屬創新
       。
   　(3)此外，按引證案申請專利範圍可知，習用固定燈座使用
       時，係將燈座裝入用以裝璜之隔板（或稱天花板）之透
       孔，使設有導引邊之翼片接觸透孔受迫變形，直到嵌入
       一定深度後，令一邊翼片之從動邊方與透孔接觸，此際
       固定片因兩側翼片受壓變形而產生彈力，藉使抵持部壓
       於透恐孔邊緣，俾以形成嵌固定位之組裝功效。惟此種
       結構因屬不對稱之翼片設計，且欠缺適當之頂撐部連結
       導滑緣之設計，是其於安裝時，欠缺導滑緣之單邊翼片
       即會產生利切作用，而致破壞透孔之邊緣，影響美觀乃
       至卡掣之穩固度。且由於利切作用之產生，更將導致按
       裝過程須極度費力，須掌握一定之角度嵌入方能竟功，
       若角度不對或施力過當，均會造成天花隔板之破壞，甚
       或對施工者造成手部之利切傷害。又因該呈一片狀之翼
       狀固定片，並無如系爭案有頂撐部之設計，故該燈座僅
       係透過脫離部與底持部之側面與透孔邊緣接觸時所產生
       之些微摩擦力，達到夾持之功效。再者，因只為單邊之
       導滑設計，只能產生兩點一直線之支撐作用，若燈具重
       量不平均，將使燈具定位發生欠缺穩固之不均衡狀態，
       且夾持之功效亦因而大打折扣，受有一定程度之限制，
       此對於大型嵌燈之安裝尤其不利。
   　(4)而依系爭案申請專利範圍可知，經系爭案之改良設計，
       因上位導滑緣之斜度設計適當，除於安裝之際不會產生
       利切作用，損壞天花隔板外，另亦無需藉由特定角度即
       可順利安裝。且因下位另設有向內傾斜縮合之卡掣緣，
       可直接提供燈具拉出之導引作用，是其於事後維修亦較
       習式燈座固定結構便利數倍。再者，系爭案復有頂撐部
       設計，是其燈具之固定，乃藉由頂撐部穿過透孔而支撐
       於透孔面板上所生之強大支撐力，此等燈具定位之穩固
       程度，絕非習用燈座固定結構低微摩擦力所可比擬。甚
       者，系爭案為對稱之設計，故安裝後會產生四點一個平
       面之支撐效果，進而增加燈具安裝穩定之功效，此絕非
       前揭習有技術所能克服。
     (5)實則，系爭案設計重點並不是單純將翼片改成對稱狀之
       設計，其重點乃在利用上位傾斜延伸之導滑緣及下位向
       內傾斜縮合之卡掣緣，構成近乎角弧狀之翼片擋部，並
       使角弧高點位設成曲彎狀之頂撐部，俾提供固定片利用
       導滑緣輕易進入燈置孔中，藉翼片彈生受壓變形時將頂
       撐部越過燈置孔，直到卡掣緣擋止燈置孔之內緣時，即
       完成燈具之嵌合定位。因此翼片擋部之構形設計，才是
       系爭案創作之主要標的，設成對稱狀只不過是為加強嵌
       固定位之平穩性，而屬附隨效果（此即創作性之附屬條
       件）。何況，翼片擋部之構形設計，及對稱設置之搭配
       性，尚必須考量構形角度之恰當，才可使燈具之嵌合施
       力更輕鬆、容易，且在完成定位時得以提供穩固的擋止
       作用，而翼片擋部設成對稱狀亦要有適當的彎摺撓度，
       才不致使彈性太強增加阻力性，或是因彈性太弱失去撐
       掣能力，是此等設計無從輕易思及，又倘若其設計是易
       而思及，則為何習知固定片不設成對稱狀。
  (二)被告主張之理由：
   1.按異議程序乃專利法之既有制度，屬公眾審查之一種，以
     補專利專責機關審查之不足，是專利專責機關於審查時自
     非不得採取與前申請程序不同之見解，此有最高行政法院
     87年度判字第17號判決可稽。次查引證案說明書第二圖係
     其創作示意圖，僅為嵌式燈座中呈片狀主體之固定片元件
     示意圖，與系爭案第一圖B所示嵌式燈座習知結構組裝配合
     之端視圖比較，兩者所欲表達之標的明顯不同。且系爭案
     說明書第一圖A嵌式燈座習知結構組裝配合之側視圖亦未見
     於引證案專利說明書中，系爭案專利說明以第一圖及第一
     圖A、第一圖B說明指稱「引證案之結構設計乃因抵持部之
     彎折弧度太小，致使圓尖狀端部延伸至導引邊之相連位形
     成尖利銳角，俾在嵌合透孔時對隔板產生利切作用，不但
     會造成透孔完整性之破壞，更因利切形成妨礙燈座裝入之
     阻力，操作上仍是相當費力的；而翼片係分別利用導引邊
     以底側脫離部擋止，及從動邊以抵持部貼觸孔壁方式產生
     定位，由於擋止與貼觸之支撐受力不同，所提供燈座定位
     之拘持性有限，不適合大型之嵌式燈具裝設；且在透孔因
     作業疏忽，製成大到無法與抵持部產生貼觸時，其定位支
     撐即會僅有脫離部之擋止作用，如此一來則因支撐性更加
     不足而易於形成燈座之鬆動，嚴重影響燈具使用之安全性
     」等皆未見於引證案之專利說明書，係原告之個人觀點。
     且查引證案創作說明（2）敘明欲將燈座套入隔板內端時，
     由於隔板孔徑略大於燈座外緣，僅需將燈座由外向內套入
     即可卡合，因片狀主體平行燈座外緣使其端部隨之進入隔
     板內，其中，依據導引邊之翼片將最先觸及隔板之孔壁而
     受壓變形，直到套入一深度後另一翼片之從動邊始觸及隔
     板孔壁，此等形狀之設計令燈具之推入較為省力，嗣燈座
     全體套入隔板內使其底端凸出部抵觸止即完成，藉片狀主
     體受壓而變形之兩側翼片產生一彈力，令抵持部壓掣於隔
     板透孔壁面為嵌固功效之定位者；故前述系爭案說明書指
     稱之事項，如「抵持部彎折弧度太小；透孔因作業疏忽
     製成大到無法與抵持部產生貼觸等」皆為原告臆測之詞，
     且為可調整實施者。此外，其所繪製圖式第一圖B亦表示
     係以兩側翼片抵持部壓掣於透孔壁面，無原告指稱翼片由
     於擋止與貼觸之支撐受力不同者。是以，引證案並無系爭
     案創作說明中指稱之缺失，致系爭案說明書所謂欲改進引
     證案缺失而增進之功效並不存在。被告原審定系爭案准予
     新型專利，係因其創作說明之錯誤引導，此異議事件，確
     有再就系爭案與引證案詳加比較，論究系爭案之可專利性
     之必要性。
 　2.就系爭案與引證案比較，詳見被告重為審查審定異議成立
     之理由（七）。從而，被告係依本院判決意旨，究明釐清
     系爭案說明書中所載引證案之描述與引證案實際技術之差
     異，再就系爭案與引證案比較，具體說明系爭案是否符合
     專利要件，而另為異議成立之審定，並無違誤。此外，法
     律並沒有規定公開異議制度所提之引證案不可以與原來審
     查時之引證案相同，而且也容許異議人以不同的理由為異
     議，所以被告參酌前次撤銷的理由及異議人的理由後重為
     審酌處分，並沒有違法。
　　理   由
一、系爭案係於87年11月16日申請新型專利，被告於89年8月18
    日審定准予專利，則系爭案有無應不予專利之原因，應以核
    准審定時所適用之自83年1月21日修正公布之專利法為斷。
    按稱新型者，謂對物品之形狀、構造或裝置之創作或改良（
    專利法第97條規定參照），其可供產業上利用者，且無違反
    專利法第98條第1項各款（「．．．．二、有相同之發明或
    新型申請在先並經核准專利者。．．．。」）得依專利法申
    請取得新型專利。又新型係運用申請前既有之技術或知識，
    而為熟習該項技術者所能輕易完成且未能增進功效者，則不
    得依專利法申請取得新型專利（系爭案審定時專利法第98條
    規定參照）。
二、次按，修正前專利法對專利案之審查，除由被告依職權就發
    明、新型專利案之申請為形式及實體審查外，並另設異議及
    舉發制度，希藉由異議或舉發之公眾審查以彌補被告審查之
    不足。因此異議或舉發所引之證據縱係專利案申請時已於專
    利說明書引為習知技術，但如經第三人以之異議或舉發之引
    證案，被告經審查後有充分確實之理由，認同一引證案可證
    已准審定之專利案不具進步性，固非不得改變見解，而重為
    異議或舉發成立之處分，但仍應就專利案說明書內所載對習
    知技術之改進何以無法達成或不具進步性以及原准予審定處
    分有何失誤或漏未審酌之理由詳加說明，亦即應就改變見解
    之理由加以敘明，以昭折服，業經本院於91年度訴1523號判
    決說明在案。且案件經本院撤銷發回經原處分機關另為處分
    後，當事人不服另為之處分所提起之行政訴訟，已非就同一
    行政處分所提起之同一行政訴訟事件，尚與行政訴訟法第19
    條所指之曾參與該訴訟事件之前審裁判或更審前之原裁判之
    情形不同。因此，本件曾參與前次91年度訴1523號判決裁判
    之法官，尚無依該條迴避之問題，均先明。
三、系爭案為一種嵌式燈座之固定片改良結構，主要係利用要金
    屬板片一體沖壓成為一固定片主體，於主體兩側端形成對稱
    分設之翼片擋部，且將翼片擋部上位設成傾斜延伸之導滑緣
    ，而下位則設有向內傾斜縮合之卡掣緣，並在翼片擋部周邊
    形成曲彎狀之頂撐部，另藉彎摺成型使翼片檔部因突設而增
    具撓度彈性；俾以固定片主體成相對狀裝設在嵌式燈座上，
    利用翼片擋部之均衡伸縮彈力與隔板燈置孔產生配合定位，
    進而控制燈座成嵌設狀固於隔板適位成為照明燈具，遂達到
    強化燈具組裝便利性、穩固性暨加大燈座定位配合裕度之實
    用功效，為其特徵者。系爭案於專利說明書創作說明指稱：
    「公告第319354號案（即引證案）之結構設計乃因抵持部之
    彎摺弧度太小，致使圓尖狀端部延伸至導引邊之相連位形成
    尖利銳角，俾在嵌合透孔時對隔板產生利切作用，不但會造
    成透孔完整性之破壞，更因利切形成妨礙燈座裝入之阻力，
    操作上仍是相當費力的；…；且在透孔因作業疏忽，製成大
    到無法與抵持部產生貼觸時，其定位支撐即會僅有脫離部之
    擋止作用，如此一來則因支撐性更加不足而易形成燈座之鬆
    動，嚴重影響燈具使用之安全性。」並舉第一圖及第一圖Ａ
    、第一圖Ｂ作輔助說明，惟上述指稱及圖式皆未見於引證案
    之專利說明書，係原告之個人觀點。另如「抵持部之彎摺弧
    度太小；透孔因作業疏忽，製成大到無法與抵持部產生貼觸
    」等，皆為原告臆測之詞，且為可調整實施者，故引證案並
    無系爭案創作說明中指稱之缺失，系爭案專利說明書所謂欲
    改進引證案缺失而增進之功效並不存在，被告原審定系爭案
    准予新型專利係因其創作說明之錯誤引導，業據被告於本件
    之審定書載明，則被告再就系爭案與引證案詳加比較，論究
    系爭案之可專利性，參照上述本院之法律見解，經核並無違
    誤，且非不得改變見解，而重為異議成立之處分。原告主張
    被告就參加人所舉之異議證據資料，早於再審查階段即為實
    質審查，此間異議階段並未有新事實、新證據出現，被告不
    可就相同之情事再次另為不同之處分，應有誤解。
四、再查系爭案專利說明書第一圖Ｂ係一嵌式燈座習知結構組裝
    配合之端視圖，引證案專利說明書第二圖僅為嵌式燈座中呈
    片狀主體之固定片元件示意圖，係其創作示意圖；即前者為
    嵌式燈座整體組裝端視圖，後者為嵌式燈座元件之示意圖，
    二者所欲表達之標的不同。且系爭案專利說明書第一圖Ａ嵌
    式燈座習知結構組裝配合之側視圖，亦未見於引證案專利說
    明書中。復就系爭案與引證案相較，兩案均為利用金屬板片
    一體沖壓彎折成固定片主體，再利用固定片翼片之均衡伸縮
    彈力與隔板燈置孔間配合定位以裝設在嵌式燈座上，可有效
    強化燈具組裝之便利性、穩固性，系爭案固定片之翼片擋部
    、導滑緣、卡掣緣及頂撐部皆見於引證案主體片之翼片、導
    引邊、脫離部及抵持部，而系爭案固定片兩側之翼片擋部對
    稱設置，與引證案主體片兩側非對稱設置者並不相同，故二
    者非相同創作；即引證案不足以證明系爭案不具新穎性。惟
    系爭案與引證案之差異僅在於系爭案固定片兩側係對稱設置
    ，查系爭案專利創作說明敘明其藉固定片翼片之彈性受壓變
    形，利用導滑緣進入燈置孔，直到卡掣緣擋止在燈置孔內緣
    ，以嵌合定位組裝於隔板燈置孔，使頂稱部形成兩側頂持之
    定位支撐作用，以達均衡穩固，並可使操作省力快速，另因
    翼片之彈性，使其可隨燈置孔之孔徑大小產生不同頂持接觸
    之定位變化，以達到燈置孔成型容許誤差較大之實施功效，
    而引證案亦係藉翼片之彈性，由導引邊進入燈置孔，使抵持
    部形成兩側頂持壓掣於隔板透孔之壁面嵌固定位者，亦可達
    均衡穩固，操作省力快速，並因翼片之彈性，使其可隨燈置
    孔之孔徑大小產生不同頂持接觸之定位變化，以達到燈置孔
    成型容許誤差較大之實施功效。系爭案翼片以兩側對稱設置
    者為熟習該項技術者所能輕易完成，並無增進其功效，系爭
    案相較於引證案而言，於結構、功效上均未能有所增進，並
    不具進步性，已據被告於重為審定時詳予說明，經本院審核
    其判斷內容，為屬可採。
五、原告雖主張系爭案設計重點在於利用上位傾斜延伸之導滑緣
    及下位向內傾斜縮合之卡掣緣，構成近乎角弧狀之翼片擋部
    ，並使角弧高點位設成曲彎狀之頂撐部，俾提供固定片利用
    導滑緣輕易進入燈置孔中，藉翼片彈生受壓變形時將頂撐部
    越過燈置孔，直到卡掣緣擋止燈置孔之內緣時，即完成燈具
    之嵌合定位，因此翼片擋部之構形設計，才是系爭案創作之
    主要標的，設成對稱狀只不過是為加強嵌固定位之平穩性，
    而屬附隨效果（此即創作性之附屬條件）。何況，翼片擋部
    之構形設計，及對稱設置之搭配性，尚必須考量構形角度之
    恰當，才可使燈具之嵌合施力更輕鬆、容易，且在完成定位
    時得以提供穩固的擋止作用，而翼片擋部設成對稱狀亦要有
    適當的彎摺撓度，才不致使彈性太強增加阻力性，或是因彈
    性太弱失去撐掣能力，是此等設計無從輕易思及等等。
六、但查，引證案於其申請專利範圍已載明其片狀主體兩側相向
    彎摺有二翼片，該翼片之周緣得彎摺有抵持部。因此，引證
    案固定片兩側之翼片設有抵持部，兩側翼片係藉主體受壓變
    形產生之彈力，令抵持部壓摯於透孔之壁面而達嵌固定位之
    功效。與系爭案於主體兩側端形成對稱分設之翼片擋部，另
    藉彎摺成型使翼片檔部因突設而增具撓度彈性；俾以固定片
    主體成相對狀裝設在嵌式燈座上，利用翼片擋部之均衡伸縮
    彈力與隔板燈置孔產生配合定位之功效並無不同。引證案將
    兩翼片設成一具有導引邊之翼片及一從動邊之翼片之形狀係
    使燈具之推入較習用者更為省力（引證案專利說明書創作說
    明（2）參照），並非不能將兩翼片設為對稱之構造。因此
    ，系爭案於主體兩側端形成對稱分設之翼片擋部，為運用引
    證案之習知技術所為輕易完成，利用翼片擋部之均衡伸縮彈
    力與隔板燈置孔產生配合定位較諸引證案亦未具有功效之增
    進。原告主張系爭案非屬運用引證案之習知技術所能輕易完
    成，且具有功效之增進一節，並非可採。
七、從而被告以系爭案有違核准審定時專利法第98條第2項之規
    定，而為異議成立，應不予專利之審定，於法並無不合。訴
    願決定予以維持，亦屬妥適。原告主張前詞，訴請撤銷訴願
    決定及原處分，為無理由，應予駁回。
據上論結，本件原告之訴為無理由，爰依行政訴訟法第98條第3項
前段，判決如主文。
中　　華　　民　　國　　94　　年　  11　　月　 24  　 日
                          第一庭審判長法　官  姜素娥
　　　　　　　　　                    法　官　陳秀
           　　　　　   　　　      　法　官  陳國成
上為正本係照原本作成。
如不服本判決，應於送達後20日內向本院提出上訴狀並表明上訴
理由，如於本判決宣示後送達前提起上訴者，應於判決送達後20
日內補提上訴理由書（須按他造人數附繕本）。
中　　華　　民　　國　　94　　年　  11　　月　 24  　 日
      　　　　　　　　　   　 　　    書記官  王英傑
